臺灣臺中地方法院刑事判決　　　　　　　　　　　　　　九十一年自緝字第六七號
　　自　訴　人　甲○○（即麗池視聽歌唱中心）
　　代　理　人　楊玉珍律師
　　　　　　　　張兆光律師
　　被　　　告　丙○○
右列被告因業務侵占案件，經自訴人提起自訴，本院判決如左：
    主  文
丙○○無罪。
    理  由
一、自訴意旨略以：被告丙○○自民國八十八年七月一日起，受僱於自訴人甲○○所
    經營之麗池視聽歌唱中心，擔任副總經理一職，並對自己所接客戶有收取帳款義
    務，為從事業務之人，該店收款方式為客戶買單時，簽帳之客戶先簽帳單及本票
    ，由被告簽認，被告於每月底與自訴人結帳，扣除被告應得之紅利後，由被告先
    簽發以三個月為期之遠期支票交自訴人收執，被告則負責持客人之本票或簽帳單
    在三個月內向客戶收回欠款，以換回被告簽發交予自訴人之支票。自訴人遂依上
    開收款方式，將八十九年五月份至七月份客戶簽帳之簽帳單或本票交由被告向客
    人收帳，總計應收帳款金額為新臺幣（下同）四十五萬二千二百二十元（已扣除
    被告應分得之紅利），被告亦簽發付款人為彰化商業銀行水湳分行、帳號00－
    0000000號之支票五張（支票號碼：ＢＥ0000000票面金額：五萬
    元、支票號碼：ＢＥ0000000票面金額：五萬元、支票號碼：ＢＥ000
    0000票面金額：七萬五千三百四十元、支票號碼：ＡＫ0000000票面
    金額：八萬元、支票號碼：ＡＫ0000000票面金額：七萬二千二百八十元
    ，金額總計為三十二萬七千六百二十二元），交付於自訴人，以做為被告收款之
    擔保。詎被告持自訴人所交付之客戶簽帳單及本票向客戶收取款項後，竟意圖為
    自己不法之所有，將業務上持有之已向客戶收取之款項及自訴人交付之本票，占
    為己有，因認被告涉有業務侵占之罪嫌云云。
二、按犯罪事實應依證據認定之，無證據不得推定其犯罪事實；不能證明被告犯罪者
    應諭知無罪之判決，刑事訴訟法第一百五十四條、第三百零一條第一項分別定有
    明文。次按事實之認定，應憑證據，如未能發現相當證據，或證據不足以證明，
    自不能以推測或擬制之方法，以為裁判之基礎，最高法院四十年度臺上字第八六
    號著有判例。又刑法上之侵占罪，須持有人變易其原來之持有意思而為不法所有
    之意思，始能成立，如僅將持有物延不交還或有其他原因致一時未能交還，既缺
    乏主觀要件，即難遽以該罪相繩，最高法院六十八年度台上字第三一四六號判例
    可資參照。再者，刑事訴訟制度受「倘有懷疑，則從被告之利益為解釋」、「被
    告應被推定為無罪」原則所支配，故得為訴訟上證明者，無論為直接或間接證據
    ，須客觀上於吾人一般社會生活經驗均不致有所懷疑，而達於確信之程度者，且
    除認定被告犯罪之外，無從本於同一事證為其他有利於被告之合理推斷，始可據
    為有罪之認定，倘其證明尚未達於確信之程度，而有合理可疑存在時，即難據對
    被告為不利之認定，換言之，在「法律判斷」上，即不能為被告有罪之認定。
三、本件自訴人認被告涉有業務侵占之罪嫌，無非以被告未將其收取之款項及自訴人
    所交付第三人簽發之本票交回於自訴人為其論斷之依據。然訊據被告固坦承伊曾
    受僱於自訴人所經營之麗池視聽歌唱中心，且自訴人曾將八十九年五月份至七月
    份客戶簽帳之簽帳單或本票交由伊向客戶收帳，扣除伊應分得之紅利，總計應收
    帳款金額為四十五萬二千二百二十元，伊亦簽發付款人為彰化商業銀行水湳分行
    之支票五張交付於自訴人，以做為收款之擔保等事實，但堅決否認有何侵占之犯
    行，辯稱：伊已收取部分款項約二十餘萬元，並委託戊○○交給自訴人；另未收
    回款項之本票，亦已委託丁○○交還給自訴人等語。經查：
（一）證人戊○○於本院九十一年三月七日審理時到庭證稱：伊認識被告，但是只見
      過自訴人一次，就是拿錢去給自訴人而已。伊是幫被告拿錢給自訴人，被告是
      向伊買車的客戶，因為有困難，不敢露面，遂將店裡面的公款託伊轉交給自訴
      人，伊還有去四平路幫被告收過一筆款項然後拿給自訴人，伊都是拿支票給自
      訴人，總共七、八張。支票面額加起來大約二十幾萬，被告有跟伊說那些錢是
      公款，伊交給自訴人時也有向他說那是公款。伊是將二十幾萬用信封裝著，裡
      面有一張明細表，親自交給自訴人本人等語。經核其證詞與被告之辯解相符，
      且自訴人亦不否認證人戊○○曾交給其二十餘萬元之事實，由此足證被告辯稱
      有將已收取之部分款項，委由證人戊○○交還自訴人等語屬實。
（二）至被告未收回款項之部分本票，業據證人丁○○於本院九十一年五月二日審理
      時到庭證稱：伊本來在松竹路開錄影帶出租店，被告是伊店裡面的顧客，八十
      九年間被告要離開台中的時候有交給伊一疊本票，張數及詳細金額伊忘記了，
      被告當時說那些是她在工作場所向客戶收的票，問伊可不可以幫忙收款，但是
      伊並沒有去幫她催收，就一直放在店裡，後來被告打電話跟伊說其原本工作的
      公司要索回這些本票，託伊將這些本票交回公司，伊就將這些本票帶到位於民
      權路和中山路中間的柳川路上面，某棟大樓十幾樓的一家酒店，店名伊忘了，
      整棟大樓都是酒店，伊去的時候本欲將本票交給被告指定的會計，但是那個會
      計不在，伊打電話跟被告聯絡之後，被告才叫伊交給另外一個人，是女的，伊
      等了大概十分鐘左右，因為他們店裡面很忙，後來有出來一個人說她知道要交
      給她等語。由證人丁○○前開證述觀之，倘非其真正到過自訴人經營之酒店，
      其就該酒店坐落之地點當無法為如此具體詳細之描述，又其僅係受被告之託代
      為交還本票，且時間距其到本院做證時已相隔約二年之久，縱使其記憶因時間
      之經過而略有減退，亦與常情無違。又被告嗣於本院審理時雖稱：伊係委託證
      人丁○○將本票交給自訴人之僱用人亦是麗池視聽中心之現場主任乙○○，且
      伊於證人丁○○將本票交還時，有以電話向乙○○確認本票已由其代收等語，
      雖證人乙○○於本院審理時到庭伊不記得有此事，然證人丁○○與自訴人及其
      僱用人既非熟識，則收受本票之人於自訴人店內擔任何職務，實非證人丁○○
      所能得知，縱使其僅知係將本票交由自訴人現場之工作人員收執，亦不違常理
      。況被告當時僅以電話指示證人丁○○交還本票事宜，則被告就其所指應交還
      本票之人與證人丁○○在現場實際交還本票之人，出現認知上之錯誤，亦不無
      可能，然尚不能因此即認證人丁○○之證言全非可信。其證述既與被告之辯解
      大體相符，足以推認被告之辯解非虛，堪予採信。
    綜上所述，被告既已將自訴人委由其收取之款項及尚未收取部分之本票交還自訴
    人，縱使其有遲延之情事，亦難憑此逕認其有變易原來之持有意思而為不法所有
    之意思，而與刑法上侵占罪之構成要件有間，此外，復查無其他證據，足資認定
    被告有何侵占犯行。本件尚有合理可疑存在，不能證明被告犯罪，自難據對被告
    為不利之認定，爰依法為被告無罪之判決。
據上論斷，應依刑事訴訟法第三百四十三條、第三百零一條第一項，判決如主文。
中        華        民        國    九十一    年    七    月    二      日
                                    臺灣臺中地方法院刑事第一庭
                                        法  官    陳  慧  珊
右正本證明與原本無異。
如不服本判決，應於送達後十日內向本院提出上訴狀（須附繕本），上訴於臺灣高等
法院臺中分院。
                                        書記官
中        華        民        國    九十一    年    七    月    二      日
